臺灣臺北地方法院刑事判決　　　　　　100年度易緝字第133號
公　訴　人　臺灣臺北地方法院檢察署檢察官
被　　　告　鄭尚義
上列被告因偽造文書等案件，經檢察官提起公訴（九十一年度偵
字第五八九號），本院判決如下：
    主    文
鄭尚義被訴使公務員登載不實事項於公文書部分無罪。
其餘被訴部分免訴。
    理    由
壹、無罪部分：
  一、公訴意旨略以：被告鄭尚義明知自己並未自美國麻州大學
      羅爾分校（Ｕｎｉｖｅｒｓｉｔｙ  ｏｆ  Ｍａｓｓａｒ
      ｈｕｓｅｔｔｓ  ａｔ  Ｌｏｗｅｌｌ）畢業，不可能取
      得在該大學畢業之學歷，先於民國八十九年六月二十八日
      ，竟持偽造之前開大學之西元一九九九年十二月二十日畢
      業證書，及偽造之ＯＬＣＯ  ＣＨＥＭＩＣＡＬ  ＩＮＤ
      ＵＳＴＲＹ公司工作經歷文件，先經不知情之金果國際網
      路股份有限公司以聘僱外國人申請書，向經濟部投資審議
      委員會申請核准在臺工作，並經核准，嗣轉換工作，復再
      經不知情之方正資訊股份有限公司、正呈資訊科技股份有
      限公司分別於八十九年九月十八日、九十年八月二十二日
      以聘僱外國人申請書再申請核准在臺工作在案，均使委員
      會不知情之公務員陷於錯誤，將該美國麻州大學羅爾分校
      畢業證書，及該ＯＬＣＯ公司工作經歷等資料文件，登錄
      電腦並核發工作許可函，足以生損害於該委員會對公司聘
      僱外國人來臺工作業務管理之正確性。嗣經經濟部投資審
      議委員會函請外交部駐波士頓臺北經濟文化辦事處向其所
      提出麻州大學羅爾分校查證，其並非畢業於該校，所提出
      之畢業證書無效，而其所提出之二份工作經歷文件，雇主
      均為ＯＬＣＯ  ＣＨＥＭＩＣＡＬ  ＩＮＤＵＳＴＲＹ公
      司，不僅任職日期先後有所重複，所附公司電話區碼亦不
      符該公司位址，始被查獲，因認被告涉犯刑法第二百十四
      條之使公務員登載不實事項於公文書罪嫌云云。
  二、按犯罪事實應依證據認定之，無證據不得認定犯罪事實；
      不能證明被告犯罪或其行為不罰者，應諭知無罪之判決，
      刑事訴訟法第一百五十四條第二項、第三百零一條第一項
      分別定有明文。
  三、公訴人認被告此部分涉犯刑法第二百十四條之使公務員登
      載不實事項於公文書罪嫌，無非係以被告之供述、證人即
      被告之母葉碧葵、證人即方正、正呈公司負責人葉嘉揚之
      證述、經濟部投資審議委員會經（九○）投審字第三三一
      四○號函、外交部駐波士頓臺北經濟文化辦事處電報，專
      號ＢＯＳ１５２、學歷文件、工作經歷文件、聘僱外國人
      申請書及經濟部投資審議委員會經審三字第九一○○三一
      三四號函等件為其論據。
  四、按刑法第二百十四條使公務員登載不實事項於公文書罪，
      須一經他人之聲明或申報，公務員即有登載之義務，並依
      其所為之聲明或申報予以登載，而屬不實事項者，始足構
      成。若其所為之聲明或申報，公務員尚須為實質之審查，
      以判斷其真實與否，始得為一定之記載者，即非本罪所稱
      之使公務員登載不實，此有最高法院七十三年度臺上字第
      一七一○號著有判例意旨可資參照。經查，依本件被告行
      為當時有效之公民營事業聘僱外國專門性技術性工作人員
      暨僑外事業主管許可及管理辦法（九十三年三月十七日廢
      止）第十四條第一項規定：雇主或其所聘僱之外國人有下
      列情形之一者，得依本法第五十四條第一項規定撤銷其許
      可之全部或一部……四、據以取得許可之文件或事實有虛
      偽者。則經濟部投資審議委員會對於申請人提出文件之真
      實性，有實質審查權利及義務。從而，本件被告所提出偽
      造之前開大學之西元一九九九年十二月二十日畢業證書及
      偽造之ＯＬＣＯ  ＣＨＥＭＩＣＡＬ  ＩＮＤＵＳＴＲＹ
      公司工作經歷文件等文件向經濟部投資審議委員會行使，
      即無適用刑法第二百十四條論罪之餘地，自難以刑法第二
      百十四條之使公務員登載不實事項於公文書罪相繩。
  五、綜上所述，本件依檢察官所舉之證據與所指出之證明方法
      尚未足使本院確信被告有檢察官所指上開使公務員登載不
      實事項於公文書犯行。此外，復查無其他積極確切證據足
      證被告確有檢察官所指之使公務員登載不實事項於公文書
      行為，依照前開說明，不能證明被告此部分犯罪，自應為
      被告此部分無罪之諭知。
貳、免訴部分：
  一、公訴意旨略以：被告明知自己並未自美國麻州大學羅爾分
      校（Ｕｎｉｖｅｒｓｉｔｙ  ｏｆ  Ｍａｓｓａｒｈｕｓ
      ｅｔｔｓ  ａｔ  Ｌｏｗｅｌｌ）畢業，不可能取得在該
      大學畢業之學歷，先於民國八十九年六月二十八日，竟持
      偽造之前開大學之西元一九九九年十二月二十日畢業證書
      ，及偽造之ＯＬＣＯ  ＣＨＥＭＩＣＡＬ  ＩＮＤＵＳＴ
      ＲＹ公司工作經歷文件，先經不知情之金果國際網路股份
      有限公司以聘僱外國人申請書，向經濟部投資審議委員會
      申請核准在臺工作，並經核准，嗣轉換工作，復再經不知
      情之方正資訊股份有限公司、正呈資訊科技股份有限公司
      分別於八十九年九月十八日、九十年八月二十二日以聘僱
      外國人申請書再申請核准在臺工作在案，均使委員會不知
      情之公務員陷於錯誤，將該美國麻州大學羅爾分校畢業證
      書，及該ＯＬＣＯ公司工作經歷等資料文件，登錄電腦並
      核發工作許可函，足以生損害於該委員會對公司聘僱外國
      人來臺工作業務管理之正確性。嗣經經濟部投資審議委員
      會函請外交部駐波士頓臺北經濟文化辦事處向其所提出麻
      州大學羅爾分校查證，其並非畢業於該校，所提出之畢業
      證書無效，而其所提出之二份工作經歷文件，雇主均為Ｏ
      ＬＣＯ  ＣＨＥＭＩＣＡＬ  ＩＮＤＵＳＴＲＹ公司，不
      僅任職日期先後有所重複，所附公司電話區碼亦不符該公
      司位址，始被查獲，因認被告此部分行為亦涉犯刑法第二
      百十二條之偽造特許證書罪嫌及同法第二百十六條、第二
      百十二條之行使偽造特許證書罪嫌等語。
  二、按案件時效已完成或犯罪後之法律已廢止其刑罰者，應諭
      知免訴之判決，且得不經言詞辯論為之，刑事訴訟法第三
      百零二條第二款、第四款、第三百零七條分別定有明文。
      次按牽連犯追訴權時效，在各個犯罪間各自獨立，不相干
      連，應分別計算，最高法院六十九年臺上字第四九一七號
      著有判例意旨可資參照。
  三、新舊法之比較：
  （一）按刑法部分條文於九十四年一月七日修正，於同年二月
        二日經總統公布，並自九十五年七月一日起施行；又刑
        法施行法增訂第八條之一「於中華民國九十四年一月七
        日刑法修正施行前，其追訴權或行刑權時效已進行而未
        完成者，比較修正前後之條文，適用最有利於行為人之
        規定」之規定，亦於九十四年一月七日新增通過，於同
        年二月二日經總統公布，並自九十五年七月一日起施行
        。按行為後法律有變更者，適用行為時之法律，但行為
        後之法律有利於行為人者，適用最有利於行為人之法律
        ，現行刑法第二條第一項定有明文。經查：
      １、本案被告行為時即修正前刑法第八十條追訴權之時效
          期間規定為：「追訴權，因左列期間內不行使而消滅
          ：一、死刑、無期徒刑或十年以上有期徒刑者，二十
          年。二、三年以上十年未滿有期徒刑者，十年。三、
          一年以上三年未滿有期徒刑者，五年。四、一年未滿
          有期徒刑者，三年。五、拘役或罰金者，一年。前項
          期間自犯罪成立之日起算。但犯罪行為有連續或繼續
          之狀態者，自行為終了之日起算」。修正後刑法第八
          十條則規定：「追訴權，因下列期間內未起訴而消滅
          ：一、犯最重本刑為死刑、無期徒刑或十年以上有期
          徒刑之罪者，三十年。二、犯最重本刑為三年以上十
          年未滿有期徒刑之罪者，二十年。三、犯最重本刑為
          一年以上三年未滿有期徒刑之罪者，十年。四、犯最
          重本刑為一年未滿有期徒刑、拘役或罰金之罪者，五
          年。前項期間自犯罪成立之日起算。但犯罪行為有繼
          續之狀態者，自行為終了之日起算」。本案被告所涉
          犯之刑法第二百十二條之偽造特許證書罪及同法第二
          百十六條、第二百十二條之行使偽造特許證書罪之法
          定刑均為「處一年以下有期徒刑、拘役或銀元三百元
          以下罰金」，是依被告行為時即修正前刑法，追訴時
          效期間均為五年，依修正後刑法之追訴時效期間則均
          為十年，比較修正前、後關於追訴權時效期間之刑罰
          法律，適用修正前之規定即修正前刑法第八十條規定
          ，對被告較為有利。
      ２、修正後刑法第八十條第一項規定「追訴權因下列期間
          內『未起訴』而消滅」（即縱已開始偵查，但未起訴
          前，消滅時效期間仍繼續進行），較之修正前刑法規
          定「第八十條第一項規定追訴權因左列期間內『不行
          使』而消滅」（即若已實施偵查，追訴權既無不行使
          之情形，自不生時效進行之問題），放寬追訴權消滅
          時效進行之事由，比較修正前、後關於追訴權時效期
          間之刑罰法律，適用修正後之規定即修正後刑法第八
          十條第一項規定，對被告較為有利。
      ３、綜上法律修正前、後之比較，揆諸刑法施行法第八條
          之一之規定及修正後刑法第二條第一項之「從舊從輕
          」原則，本案以適用修正前刑法第八十條之規定較有
          利於被告，是本案追效權時效自應適用修正前刑法第
          八十條之規定。則關於追訴權時效之停止進行及其期
          間、計算，亦應一體適用修正前刑法第八十三條之規
          定。
  四、經查，本案被告被訴自八十九年六月二十八日起至九十年
      八月二十二日止涉犯刑法第二百十二條之偽造特許證書罪
      嫌及同法第二百十六條、第二百十二條之行使偽造特許證
      書罪嫌，經臺灣臺北地方法院檢察署檢察官於九十年十月
      十一日開始偵查，並於九十一年二月二十一日以刑法第二
      百十二條之偽造特許證書罪、同法第二百十六條、第二百
      十二條之行使偽造特許證書罪與上開刑法第二百十四條之
      使公務員登載不實事項於公文書罪三罪間有牽連關係，應
      從一重處斷，而提起公訴，於九十一年三月十一日繫屬本
      院，嗣因被告逃匿，經本院於九十一年六月二十日發布通
      緝，致審判之程序不能開始等情，有本院九十一年六月二
      十日發布之九十一年北院錦刑簡緝字第三三二號通緝書一
      紙在卷可稽，並經本院檢閱本院九十一年度易第三五○號
      刑事卷宗、臺灣臺北地方法院檢察署九十年度他字第五三
      ○八號偵查卷宗及九十一年度偵字第五八九號偵查卷宗核
      閱屬實。又被告上開涉犯刑法第二百十二條之偽造特許證
      書罪嫌及同法第二百十六條、第二百十二條之行使偽造特
      許證書罪，依修正前刑法第八十條第一項第一款規定，追
      訴權時效均為五年，復依同法第八十三條第一項、第三項
      規定，並參照司法院二十九年院字第一九六三號解釋，本
      案追訴權之時效期間應分別加計因通緝而停止之一年三月
      期間，共計為六年三月，是本案追訴權時效自被告犯罪行
      為終了日即九十年八月二十二日起算為六年三月。惟檢察
      官自開始偵查至本院發布通緝，依大法官會議六十三年釋
      字第一三八號解釋，此時追訴權時效既無不行使之情形，
      並無時效進行問題，自應加計此部分期間（計八月十一日
      ），再扣除該案起訴至繫屬本院期間（計十九日），是本
      案就被告涉犯刑法第二百十二條之偽造特許證書罪嫌及同
      法第二百十六條、第二百十二條之行使偽造特許證書罪嫌
      部分追訴權時效已完成，揆諸前揭說明，爰不經言詞辯論
      ，逕為被告此部分免訴判決之諭知。
據上論斷，應依刑事訴訟法第三百零一條第一項、第三百零二條
第二款，判決如主文。
中    華    民    國   100    年    12    月    30    日
                          臺灣臺北地方法院刑事第七庭
                              法      官  雷淑雯
以上正本證明與原本無異。
如不服本判決，應於判決送達後十日內向本院提出上訴狀（應抄
附繕本）。告訴人或被害人如對於本判決不服者，應具備理由請
求檢察官上訴，其上訴期間之計算係以檢察官收受判決正本之日
期為準。
                              書  記  官  蕭君卉
中    華    民    國   100    年    12    月    30    日